【裁判字號】    99,上訴,977
【裁判日期】    990809
【裁判案由】    殺人未遂
【裁判全文】
臺灣高等法院高雄分院刑事判決         99年度上訴字第977號
上  訴  人  臺灣高雄地方法院檢察署檢察官
被      告  乙○○
指定辯護人  徐萍萍律師
上列上訴人因被告殺人未遂案件，不服臺灣高雄地方法院98年度
訴字第1612號中華民國99年4 月21日第一審判決（起訴案號：臺
灣高雄地方法院檢察署98年度偵字第11572 號），提起上訴，本
院判決如下：
    主  文
上訴駁回。
    理  由
一、公訴意旨略以：被告乙○○係甲○○之友人，前因機車修理
    費用發生糾紛，竟因此心生怨懟，於民國（下同）97年9 月
    22日晚上11時27分許，夥同7 、8 名不詳姓名年籍之成年男
    子，至高雄市前鎮區○○○路252 號「湯姆熊歡樂世界」（
    即湯姆熊遊藝場，下稱「湯姆熊遊藝場」）前，共同基於殺
    人之犯意聯絡，分持安全帽、木棒及徒手重擊毆打甲○○之
    頭部及身體，致甲○○受有頭部外傷併腦內出血及腦水腫、
    右耳殼撕裂傷及頭皮多處撕裂傷等傷害。嗣甲○○經送醫急
    診並施行顱骨切除及血塊摘除手術後，仍呈現昏迷狀態住進
    加護病房，復經救治多天後，始未生死亡之結果。案經甲○
    ○提出告訴，因認被告乙○○涉犯刑法第271 條第2 項、第
    1 項之殺人未遂罪嫌云云。
二、證據能力之審查：
  (一)證人即告訴人甲○○於警詢之陳述，有證據能力：
  1.按被告以外之人於審判外之言詞陳述，除法律有規定者外，
    不得作為證據；惟被告以外之人於檢察事務官、司法警察官
    或司法警察調查中所為之陳述，與審判中不符時，其先前之
    陳述具有較可信之特別情況，且為證明犯罪事實存否所必要
    者，得為證據，刑事訴訟法第159 條第1 項、第159 條之2
    分別定有明文。所謂「前後陳述不符」之要件，應就前後階
    段之陳述進行整體判斷，以決定其間是否具有實質性差異。
    而所謂「較可信之特別情況」之情形，亦應就前後陳述時之
    各種外部情況進行比較，以資決定何者外部情況具有可信性
    。若陳述係在特別可信之情況下所為，則虛偽陳述之危險性
    即不高，雖係審判外陳述，或未經被告反對詰問，仍得承認
    其有證據能力。
  2.本件證人甲○○於警詢時，陳稱被告有下手毆打伊乙節，惟
    嗣後於原審審理時，則改詞證稱：被告叫伊下跪，伊說不可
    能，之後就一群人下來，將近10個人，他們就一棒從伊後腦
    打下去，第一下是後腦，伊失去平衡就倒下去，爬不起來，
    他們就一直狂打伊全身、耳朵也被踢傷，就等救護車過來，
    伊出院後，「湯姆熊遊藝場」警衛有說對方是用球棒打伊，
    伊被打以後就暈了，所以不知道對方有拿什麼東西，還有安
    全帽等語（見原審二卷第34、35頁），全然未提及被告有下
    手毆打伊之情節，前後陳述內容顯有不符。查告訴人接受司
    法警察詢問時，較接近本件案發之時間，記憶應較為清晰而
    未淡忘，且警詢時非如於原審審理中直接面對被告，無人情
    及心理之壓力，心理狀態顯較有自由陳述之空間，又警詢係
    甫案發未久，無充裕時間供其考量證詞之利害關係，虛偽陳
    述之可能性低，可信之程度顯較高，又證人甲○○於原審審
    理時，未曾反應或主張有被警察以不正方法詢問取供之情形
    ，綜合上揭證人於警詢陳述時之各種外部情況觀之，足認其
    於警詢之陳述確具有「較可信之特別情況」，其證詞與本件
    被告被訴殺人未遂之犯罪事實，有直接相關，為證明被告是
    否涉犯本件殺人未遂犯行所必要，揆諸上開規定，證人甲○
    ○於警詢之陳述，自應認有證據能力。被告之辯護人主張證
    人甲○○於警詢之陳述，為被告以外之人於審判外之言詞陳
    述，無證據能力，尚非可採。
  (二)證人甲○○於偵查中向檢察官所為之陳述，有證據能力：
  1.按被告以外之人於偵查中向檢察官所為之陳述，除顯有不可
    信之情況者外，得為證據。刑事訴訟法第159 條之1 第2 項
    定有明文。被告以外之人於偵查中向檢察官所為陳述，雖為
    審判外之陳述，然依刑事訴訟法之規定，檢察官係代表國家
    偵查犯罪、實施公訴，依法有訊問被告、證人、鑑定人權利
    之人；且於實務運作時，檢察官偵查中向被告以外之人所取
    得之陳述，原則上均能遵守法律規定之程序，不致有違法取
    供之情事，故可信度極高，自得為證據。
  2.本件證人甲○○於偵查中向檢察官所為陳述，於作證前已經
    檢察官告以具結義務及偽證處罰並命朗讀後具結（見偵卷第
    25頁），已以偽證罪責之處罰擔保其證言之真實性。而嗣後
    證人於原審審理到庭作證時，又未曾主張檢察官在偵查中有
    何不法取供之情事，被告及其辯護人復未釋明上開證人於偵
    訊中之證述有何顯不可信之情況，足認證人甲○○於偵查中
    以證人身分向檢察官所為之陳述，具有任意性，而無「顯有
    不可信」之情形，上開證人甲○○嗣於原審審理時，復有到
    庭以證人身分接受詰問，顯已充分保障被告之反對詰問權，
    依刑事訴訟法第159 條之1 第2 項規定，應認有證據能力。
    被告之辯護人主張證人甲○○於偵查中向檢察官所為之陳述
    ，為被告以外之人於審判外之言詞陳述，無證據能力云云，
    洵非可採。
  (三)按被告以外之人於審判外之陳述，雖不符刑事訴訟法第159
    條之1 至之4 等4 條之規定，而經當事人於審判程序同意作
    為證據，法院審酌該言詞陳述或書面陳述作成時之情況，認
    為適當者，亦得為證據；又當事人、代理人或辯護人於法院
    調查證據時，知有刑事訴訟法第159 條第1 項不得為證據之
    情形，而未於言詞辯論終結前聲明異議者，視為有前項之同
    意，同法第159 條之5 定有明文。本判決下列所引用屬於言
    詞陳述及書面陳述之傳聞證據部分，檢察官、被告及其辯護
    人於本院行準備程序時，對於各該傳聞證據之證據能力均未
    加爭執，且同意作為本案之證據（見本院卷第20頁），嗣於
    本院審理程序，調查各該傳聞證據，加予提示並告以要旨時
    ，檢察官、被告及其辯護人亦均未於言詞辯論終結前聲明異
    議，本院審酌各該傳聞證據作成時之情況，認均與本件待證
    事實具有關聯性，且查無證據足以證明言詞陳述之傳聞證據
    部分，陳述人有受不法取供或違反其自由意志而陳述之情形
    ，書面陳述之傳聞證據部分，亦無遭變造或偽造之情事，顯
    見上開傳聞證據之證明力非明顯過低，衡酌各該傳聞證據，
    作為本案之證據亦屬適當，自均得為證據，而有證據能力。
三、按犯罪事實應依證據認定之，無證據不得認定犯罪事實；不
    能證明被告犯罪者，應諭知無罪之判決，刑事訴訟法第154
    條第2 項、第301 條第1 項分別定有明文。次按，事實之認
    定，應憑證據，如未能發現相當證據，或證據不足以證明，
    自不能以推測或擬制之方法，以為裁判基礎。而認定不利於
    被告之事實，須依積極證據，茍積極之證據本身存有瑕疵而
    不足為不利於被告事實之認定，即應為有利於被告之認定，
    更不必有何有利之證據，而此用以證明犯罪事實之證據，猶
    須於通常一般人均不至於有所懷疑，堪予確信其已臻真實者
    ，始得據以為有罪之認定，倘其證明尚未達到此一程度，而
    有合理性之懷疑存在，致使無從為有罪之確信時，即應為無
    罪之判決。再按，被害人就被害經過所為之陳述，其目的在
    於使被告受刑事訴追處罰，與被告處於絕對相反之立場，其
    陳述或不免渲染、誇大。是被害人縱立於證人地位具結而為
    指證、陳述，其供述證據之證明力，仍較與被告無利害關係
    之一般證人之陳述為薄弱。又被害人之陳述如無瑕疵，且就
    其他方面調查又與事實相符，固足採為科刑之基礎，倘其陳
    述尚有瑕疵，則在未究明前，遽採為論罪科刑之根據，即難
    認為適法。所謂無瑕疵，係指被害人所為不利被告之陳述，
    與社會上之一般生活經驗或卷附其他客觀事證並無矛盾而言
    ，至所謂就其他方面調查認與事實相符，非僅以所援用之旁
    證足以證明被害結果為已足，尤須綜合一切積極佐證，除認
    定被告確為加害人之外，在推理上無從另為其他合理原因之
    假設而言（最高法院30年上字第816 號、52年台上字第1300
    號、76年臺上字第4986號等判例意旨及82年度臺上字第163
    號、92年台上字第2984號、98年台上字第107 號判決意旨參
    照）。末按，檢察官就被告犯罪事實，應負舉證責任，並指
    出證明之方法，刑事訴訟法第161 條第1 項定有明文。因此
    ，檢察官對於起訴之犯罪事實，應負提出證據及說服之實質
    舉證責任。倘其所提出之證據，不足為被告有罪之積極證明
    ，或其指出證明之方法，無從說服法院以形成被告有罪之心
    證，基於無罪推定之原則，自應為被告無罪判決之諭知（最
    高法院92年臺上字第128 號判例要旨參照）。
四、公訴意旨認被告乙○○涉犯刑法第271 條第2 項、第1 項之
    殺人未遂罪嫌，係以證人即告訴人甲○○、證人即「湯姆熊
    遊藝場」保全人員莊佳崇、雙方友人林彥舜於偵訊之證述，
    及阮綜合醫院手術同意書、被告所持門號0000000000行動電
    話於97年9 月22日、23日通聯紀錄查詢單等，為其主要論據
    。訊據被告乙○○堅詞否認有何殺人未遂之犯行，辯稱：伊
    沒有因機車修理費而與告訴人發生糾紛，伊案發當晚11點多
    剛好至附近找朋友，有到「湯姆熊遊藝場」，伊是1 個人去
    ，在出來時有碰到告訴人甲○○，伊有跟告訴人講話，談話
    態度是平和的，沒有發生口角，講完話之後，告訴人就被一
    群騎機車過來的人打，伊不想被波及，就趕快離開；伊沒有
    犯案，伊是無辜的，在場下手7 、8 個人，伊不認識，那些
    人不是伊找來打告訴人的等語。被告之辯護人所提辯護意旨
    另以：倘被告有下手毆打告訴人，告訴人第一時間應會告知
    其父母下手之兇手係被告，然竟告知其父親下手之兇手為王
    士誠；又倘現場下手之7 、8 人，係被告找來毆打告訴人者
    ，則該7 、8 人下手之際，被告應會共同下手毆打，不可能
    快步跑離現場；又如係被告教唆該7 、8 人出面毆打告訴人
    ，被告欲隱身幕後，更應自始躲避告訴人，何需於此敏感時
    刻出面與告訴人談話，致遭告訴人於事後懷疑並指訴係被告
    教人來毆打，告訴人之指訴有違一般之生活經驗，而不可採
    等語。
五、經查：
  (一)本件關於案發時間，被告有出現在上揭「湯姆熊遊藝場」前
    ，並在該店門口前紅磚道上與告訴人談話；旋告訴人即遭7
    、8 名成年男子圍毆頭部及身體，致受有頭部外傷併腦內出
    血及腦水腫、右耳殼撕裂傷及頭皮多處撕裂傷等傷害，經送
    醫院急診並施行顱骨切除及血塊摘除手術後，仍呈現昏迷狀
    態，嗣經救治後，始未生死亡之結果等事實，已據證人即告
    訴人甲○○、證人即告訴人之父沈君傑、證人莊佳崇、證人
    林彥舜等分別於警詢、偵訊中證述明確，復為被告所不爭執
    ，並有阮綜合醫院97年9 月24日診斷證明書、手術同意書及
    「湯姆熊遊藝場」門口監視錄影光碟1 片及翻拍之照片6張
    等在卷可稽，上開事實，固均堪以認定。
  (二)次查，在場之目擊證人葉道均於原審審理中已具結證稱：「
    告訴人被打之事，伊當時有在場看到，是被告先到案發現場
    ，伊從店裡出來就看到被告與告訴人在講話，他們2 個人講
    話還蠻大聲的，他們是站在「湯姆熊遊藝場」門口娃娃機的
    方向，被告是面對伊，伊站在告訴人的背後，他們是在騎樓
    旁紅磚道上；過不久，就有一群飆車族騎過來，拿著球棒、
    安全帽過來打告訴人，飆車族一停車就將告訴人圍起來，第
    一個飆仔就拿球棒從告訴人後腦打下去，告訴人就倒地，後
    來該群人拿安全帽打告訴人頭部，也有人從側面用腳踹告訴
    人，安全帽有一頂都破了，丟在現場，當時被告已經離開了
    ，飆車族要打告訴人時，被告很快就用跑的離開了，沒有看
    到被告有用腳踹告訴人；伊當時距離他們（之距離），約（
    法庭）應訊台至法官席後面牆壁，約6 、7 公尺遠，當天是
    要跟朋友沈資敏去看電影，他也有看到上開毆打情形，沈資
    敏還說被告為何跑那麼快」等語（見原審二卷第38頁反面至
    41 頁 ）；另位在場目擊證人沈資敏於原審審理中亦具結證
    稱：「伊與前女友歐珊妏有去「湯姆熊遊藝場」，原本是要
    找葉道均玩，伊出來店外抽菸，那一群人快到之前，被告還
    有與告訴人談話，然後看到一群人下車打告訴人，有用安全
    帽打，其他什麼東西伊不清楚，告訴人有倒下去，當時被告
    好像被嚇到，表情愣一下，然後就跑掉，伊確定沒有看到被
    告有打告訴人，也沒有用腳去踹告訴人，均沒有看到被告與
    那一群人交談或打招呼之動作，被告是往三多路圓環方向跑
    去，告訴人被打時，被告就離開了；當時伊與歐珊妏所站位
    置距離被告、告訴人間約6 、7 公尺遠，被告是站在一心路
    的柏油車道上」等語（見原審二卷第62頁反面至64頁反面）
    ；及另位在場目擊證人歐珊妏於原審審理時亦證稱：「伊於
    上開時地有去「湯姆熊遊藝場」，去玩電動及找友人沈資敏
    ，伊與沈資敏有到外面，有看到告訴人被打那一幕，伊沒有
    注意到被告有打告訴人，沒有注意被告與告訴人在談話」等
    語（見原審二卷第65頁反面、第66頁）。顯見被告既未有出
    手參與毆打告訴人之實際行動，且亦未與毆打告訴人之7 、
    8 位成年男子有交談、打招呼、指示或互動等情形，準此，
    告訴人甲○○指訴伊遭該7 、8 名男子圍毆時，被告亦有下
    手共同參與毆打乙節，與在場目擊證人之證述不符，已難憑
    採。
  (三)再查，案發現場即「湯姆熊遊藝場」門口，固設有監視錄影
    器，而於案發時有拍攝該店門口之錄影畫面（詳卷附之錄影
    光碟），及翻拍自該錄影畫面之照片6 張（見偵卷第3-8 頁
    ），惟該錄影畫面及照片，並無法直接證明被告有下手毆打
    告訴人或參與該7 、8 人共同圍毆告訴人之事實，玆論述分
    析如下：
  1.上開翻拍照片，固可看出告訴人於案發前在「湯姆熊遊藝場
    」門口騎樓處有與證人莊佳崇談話、被告行經該門口馬路、
    涉嫌圍毆告訴人之該7 、8 人騎機車陸續到達遊藝場門口前
    道路、其他客人及莊佳崇等人陸續站在該店門前騎樓靠近紅
    磚道觀看毆打等情，然並無被告、告訴人及該7 、8 人圍毆
    告訴人之內容，足見該店所設置監視錄影器之拍攝角度，並
    無法清楚拍攝到被告、告訴人及該7 、8 人圍毆告訴人時所
    在之位置（按係在該棟大樓騎樓右側樑柱之外），應堪認定
    。
  2.原審就上開「湯姆熊遊藝場」門口監視錄影光碟，於案發時
    所拍錄之影像，勘驗結果：案發過程（即97年9 月22日23時
    ，下同）15分15秒，告訴人戴黑色帽子出現在畫面；15分27
    秒，畫面右上角被告從紅色小客車旁邊出現；15分30秒，被
    告往大遠百走去，消失在畫面上；25分1 秒，證人沈資敏與
    歐珊妏走上湯姆熊門口騎樓下；25分14秒，證人沈資敏與其
    女友歐珊妏進入「湯姆熊」；26分33秒，沈資敏與歐珊妏站
    在店門口騎樓下；26分36秒，第1 輛摩托車出現（告訴人稱
    ：這些摩托車的人就是打伊的人）；26分45秒，陸續有6 台
    摩托車出現（當時葉道均尚未出現）；26分49秒，葉道均從
    遊戲場裡面走出來，右上角又有1 台摩托車到場，陸續又有
    摩托車過來；26分51秒，證人葉道均證稱：此時沈資敏回頭
    跟伊說被告為什麼跑那麼快；26分52秒，證人沈資敏、葉道
    均先後出來到騎樓下；26分57秒，右上角有1 戴白色安全帽
    的人走上紅磚道；27分0 秒，據證人葉道均證稱：被告就已
    經跑了，沈資敏、歐珊妏還沒轉頭向外看，葉道均面朝向店
    外一心路，葉道均與沈資敏面對面；27分5 秒，葉道均、沈
    資敏等人及其他在場之人目光都往大遠百分向觀看，（據證
    人沈資敏證稱：這時應該在打架了）另有多人往沈資敏所站
    位置走過來；27分9 秒，莊佳崇起身往大遠百方向觀看；27
    分11秒，現場所有人都站起來往大遠百方向看；27分34秒，
    所有人都回頭；28分40秒，莊佳崇（坐回原來位置）偕同2
    名（1 人穿橘衣、1 人穿白衣）男子出現；28分56秒，橘衣
    、白衣男子都往中山路方向查看；29分1 秒，莊佳崇又走出
    來，往中山路方向觀看；29分13秒至24秒，沈資敏、葉道均
    與歐珊妏往大遠百反方向走過去，畫面上被大柱子擋住，無
    法看到（據沈資敏證稱：莊佳崇有過來跟其等講話）；29分
    34秒莊佳崇與橘衣、白衣男子2 人同時出現在騎樓下，莊佳
    崇右手指向中山路方向；33分54秒，葉道均等人又出現在畫
    面上；34分58秒，救護車到現場等情明確，以上有原審勘驗
    筆錄在卷可憑（見原審二卷第22、41、42、66頁）。
  3.上開勘驗內容既僅顯示：15分15秒至30秒，告訴人、被告先
    後均出現於畫面上，然並未曾錄到其等有談話、吵架或毆打
    等舉措之畫面；而26分36秒至51秒許，雖有該群騎乘機車人
    士陸續到達「湯姆熊遊藝場」騎樓前路邊之影像，但受限於
    該樑柱擋到監視器拍攝錄影之視線，而無法拍攝到該騎樓紅
    磚道及其路邊區域，致無此區域、角度之影像，可供確認被
    告究有無示意、招呼並下手參與該群機車人士圍毆告訴人之
    行為；且26分51秒至27分0 秒許，被告已迅速跑離告訴人被
    圍毆之現場，而27分11秒許，現場所有人都站起往大遠百方
    向看，可見圍毆告訴人之該群騎機車人士已離開現場；又29
    分13秒至24秒許，證人沈資敏、葉道均、歐珊紋均往大遠百
    反方向走等現場動態。綜上監視錄影之畫面及照片，既無直
    接拍錄到被告有下手毆打告訴人，或參與該7 、8 人對告訴
    人為圍毆之行為，或與該群人間有互動、溝通、交談等情，
    ，本件自無從引用上開卷附之監視錄影畫面及翻拍照片，資
    為認定被告有下手毆打告訴人，或有呼叫、示意或參與該群
    騎機車之7 、8 人共同下手攻擊圍毆告訴人之證據。
  4.證人葉道均、沈資敏、歐珊妏等人，上揭所證述渠等在案發
    現場之位置及相關現場人物移動情形，核與上揭監視錄影畫
    面及照片所呈現之內容相符，足徵上開3 位證人之證述，與
    事實相符，渠等一致證稱在場距被告與告訴人約有6 、7 公
    尺距離，有目擊7 、8 人圍毆告訴人之經過乙節，應非子虛
    ，堪以採信。
  (四)另查，被告於案發（22）日之晚上10時4 分許至翌（23）日
    凌晨4 時25分間，持門號0000000000之行動電話，於案發地
    點附近，分別與持門號0000000000（申請人：王明熙）、
    0000 000000 （申請人：沈資敏）、0000000000（申請人：
    被告）、0000000000（申請人：蘇青榮）等人，固有互通電
    話之情形，以上事實有97年9 月22日、23日通聯紀錄查詢單
    1 份，遠傳電信公司、台灣大哥大公司等申請客戶基本資料
    查詢回覆資料等在卷可憑（見警卷第47-50 頁，原審二卷第
    83、94、96 -104 頁）。惟證人即被告之父黃清安於原審審
    理中係證稱：伊有使用過被告申請之電話（即門號00000000
    00之行動電話），案發時伊有用0000000000與被告持用門號
    00 00000000 通話，當天可能因被告騎機車，訊號不良沒有
    聽到而重複打很多次，應該是與他談論公司的事情，有時是
    接通而聽不到聲音，當時被告並未提到他與人有發生糾紛等
    語（見原審二卷第117-118 頁）；而證人蘇青榮於原審審理
    時則證稱：伊在上開時間持上開門號究竟與何人通電話，已
    經沒有印象了，伊不認識被告，也沒有見過他，今天第1 次
    看到被告等語（見原審二卷第119-120 頁）；另證人王明熙
    即王士誠之父於原審審理中亦證稱：門號0000000000是伊申
    請，給伊兒子王士誠使用，案發當日王士誠人在何處，伊不
    清楚（改稱：他人在家裡），98年11月去服兵役，96年9 月
    28 日 王士誠與告訴人在學校打架一事，伊不清楚，王士誠
    之朋友為何人，伊也不清楚等語（見原審二卷第120 頁）；
    是依上開3 位與被告有互通電話之證人所證述內容觀之，被
    告於案發前後，以門號0000000000之行動電話，聯絡其父親
    黃清安或聯絡其友人王士誠或聯絡其他友人等，其內容並非
    轉請渠等通知該7 、8 位騎機車之人士前來毆打告訴人，上
    開通聯紀錄，僅足以證明被告於案發時有在現場之事實，尚
    無從據以推認圍毆告訴人之該7 、8 人，係被告所聯絡邀約
    前來及教唆毆打告訴人至明。
  (五)證人即告訴人甲○○雖一再指訴被告有下手毆打伊，且係被
    告邀約該7 、8 位騎機車之人前來圍毆伊，致伊受有上揭傷
    害云云，惟查：
  1.證人即告訴人甲○○固於偵訊中具結證述：當時被告叫伊跪
    下，跟伊面對面講話，伊說為何要跪下，結果後面他帶來一
    群人就開始打伊，他們有拿鐵棒的東西、安全帽打伊，被告
    只有用徒手、還有用腳踢踹伊，伊耳朵受傷，就是他用腳踹
    伊的，伊之前跟被告有修車費糾紛，且他頭髮染成金黃色，
    伊不會認錯人等語；於原審審理時亦證述：被告之前就打過
    伊1次了，連同本案共2次，本次被告有打伊，伊後腦被打後
    躺在地上，他們一直踹伊，被告也是裡面的人，也有打伊，
    伊警詢所說「金毛」就是被告，伊跟被告講話到一半就被打
    了等語（見偵卷第22、23頁，原審二卷第34頁）；然嗣於原
    審審理時則改詞證稱：被告叫伊下跪，伊說不可能，之後就
    一群人下來，將近10個人，他們就一棒從伊後腦打下去，第
    一下是後腦，伊失去平衡就倒下去，爬不起來，他們就一直
    狂打伊全身、耳朵也被踢傷，就等救護車過來，伊出院後，
    「湯姆熊遊藝場」警衛有說對方是用球棒打伊，伊被打以後
    就暈了，所以不知道對方有拿什麼東西，還有安全帽等語（
    見原審二卷第34、35頁），所證述被告有無一起下手毆打之
    內容，前後已有出入不一，而難憑信。況依告訴人所述，其
    遭該群人一棒打到後腦，失去平衡就倒下去，爬不起來而暈
    倒在地等語，及證人葉道均證稱「飆車族一停車就將告訴人
    圍起來，第一個飆仔就拿球棒從告訴人後腦打下去，告訴人
    就倒地」等語，另證人沈資敏證稱「看到一群人下車打告訴
    人，有用安全帽打，告訴人有倒下去」等語，則告訴人被圍
    毆時第一棒揮打其頭部即倒在地上，繼之又有多人圍毆下，
    則不論其倒地之當下是否昏迷、不省人事（按告訴人嗣經救
    護車到場載往醫院救治時，其人係清醒非昏迷乙節，為告訴
    人陳明在卷，且有阮綜合醫院急診病歷表可資佐證），衡情
    其被重擊頭部，整個人因而倒於地上，復遭多人混亂圍毆之
    情況下，通常會有以雙手保護頭臉等重要部位之自我防衛等
    自然反應動作，本即較難清楚、具體區辨出遭何人？以何方
    法？毆打其身體何處？是告訴人指訴被告有出手毆打伊乙節
    ，除屬單一指訴，且有前後不一之瑕疵外，復與上揭在場之
    目擊證人葉道均、沈資敏、歐珊妏等人證述未見被告有出手
    毆打告訴人等語，不相符合，其證詞之真實性，已有疑議，
    而難採信。告訴代理人聲請傳訊告訴人之母親以證明告訴人
    遭毆打後，非昏迷而係意識清醒，於救護車抵達前，尚有打
    電話給其母親，故告訴人指訴有遭被告毆打，應堪採信乙節
    ，查告訴人於救護車抵達時確係清醒乙節，已如前述，此部
    分顯無再傳訊告訴人母親，加予證明之必要；至於，告訴人
    遭圍毆倒地之當下，究有無昏迷？是否清醒而足以區辨被告
    有無出手參與毆打等事實？告訴人之母親並不在現場目擊，
    無從證明此部分之事實，核無傳訊之必要。
  2.證人莊佳崇雖亦於偵訊中具結證稱：上開時間，伊看到有人
    打架，伊不認識被告，被告有在「湯姆熊遊藝場」出入過，
    被告先前頭髮是金黃色的，事後現場有客人告訴伊說，被告
    他們約有7、8部摩托車過來等語（見偵卷第21、22頁）。然
    其嗣後又改詞證稱：伊當時聽到打架聲音後，過去看時就已
    經結束了，就看到木棒、安全帽打完，人剛好要離開，離開
    的那些人伊根本看不清楚，他們都戴上安全帽，就一哄而散
    ，有些機車已經先走了，伊只看到後面要走的機車，伊發現
    後去請示主管說要報警，等伊出來他們就說已報警了，當天
    沒印象有看到被告在現場出入等語明確（見偵卷第21、22頁
    ）；證人莊佳崇既係聽到打架聲音後，過去看時毆打就已經
    結束，並未目睹告訴人被圍毆之情形，故被告有無出手毆打
    告訴人，有無參與該群7 、8 人共同毆打告訴人等事實，其
    證詞自無從採為不利被告之認定。
  3.另證人林彥舜固亦於偵訊時具結證稱：案發那天是告訴人與
    他的朋友去「湯姆熊遊藝場」玩，本來有約伊，但伊沒有過
    去，後來伊有接到電話，說被告打告訴人等語（見偵卷第27
    頁）。然其嗣後亦已改詞證述：告訴人聲請伊來作證，是要
    證明告訴人與被告先前就已認識，伊沒有看到那天毆打的情
    形等語（見偵卷第27頁）。證人林彥舜既未於案發現場目睹
    經過，則其證詞，自亦無從引為不利被告之認定。
  4.又告訴人於97年11月10日雖於警詢中指訴稱：上開時地，伊
    係遭1名綽號叫「金毛」之男子，率7、8名青少年，持不明
    兇器及安全帽攻擊伊，「金毛」即係被告等語（見警卷第8
    、9 頁）。然證人即告訴人之父沈君傑，於97年9 月24日警
    詢時則證稱：伊兒子（即告訴人）於上開時地不知何故，遭
    約7 、8 名男子毆打，但伊只知道其中1 人叫王士誠；因伊
    兒子跟伊說是上次被王士誠打（約於96年11月）之那一批人
    ，但伊兒子沒有明確說王士誠是否有介入等語（見警卷第6
    、7 頁），告訴人甫被毆受傷送醫院救治時，向其父親表示
    毆打伊之人係王士誠，然其自己於警詢中卻陳稱係遭「金毛
    」即被告毆打，告訴人究係遭王士誠或被告所毆打？前後指
    訴之對象，南轅北轍。按告訴人被毆打前，即曾與被告近距
    離談話，且先前已認識被告，如其確有遭被告下手毆打，豈
    有於甫被毆受傷被送醫院時，記憶最清楚之時刻，竟告知其
    父親，伊係遭王士誠毆打，而未指訴遭被告毆打，嗣後已隔
    一、二個月後，始於警詢中指稱係遭被告毆打云云，所為指
    訴殊背於常情，洵難採信。此外，告訴人雖又於偵訊中證稱
    ：是被告叫人（來打伊）的，且也有在場，伊有其他證人可
    證等語（見偵卷第13頁），然除其所聲請證人林彥舜於偵訊
    中已證述並未在場目睹外，迄未再舉出其他證人，以資證明
    被告有毆打伊及參與該群騎機車之人圍毆伊之事實。是告訴
    人空言指訴，未舉證以實其說，尚非可採。
  5.本件告訴人指訴被告有出手毆打伊及叫來7 、8 人圍毆伊致
    傷云云，並無補強證據（按上揭證人莊佳崇、林彥舜、沈君
    傑證述、「湯姆熊遊藝場」門口監視器之錄影畫面及翻拍照
    片、被告所持行動電話通聯紀錄等，均無法證明告訴人之指
    訴為真實可信），足資佐證其單一、片面且前後不一之指訴
    ，與事實相符，自不得逕採為認定被告有公訴意旨所指殺人
    未遂罪之證據。另告訴代理人表示如有測謊必要，告訴人願
    與被告一同接受測謊乙節因告訴人之指訴及單一且有瑕疪而
    不可採，已如前述，核無測謊之必要。
  (六)末按，被告在被判罪確定之前，應被推定為無罪及被告並無
    自證無罪之義務，均為刑事訴訟之基本原則，被告否認犯罪
    所持之辯解，縱無可取，仍不得因此資以為反證其犯罪之論
    據（最高法院87年台上字第3471號判決意旨參照）。查本件
    被告雖於警、偵訊中一再否認「伊不認識被告、當晚伊不在
    「湯姆熊遊藝場」現場」等事實，嗣於原審審理中始坦承：
    「之前即與告訴人認識、當晚有到現場，於告訴人被毆打前
    有與被告談話」等語，而有心虛，令人懷疑其可能有涉本案
    之情事，惟依上揭判決意旨之說明，自不得以此，即反推認
    被告有犯本件殺人未遂罪。至於告訴代理人雖指稱由上開監
    視錄影過程可看出被告離開「湯姆熊遊藝場」門口後，並未
    自大門離開，且沿道路旁行走，不走騎樓；依被告步行及目
    視方向顯示，被告係從紅磚道、路邊跟蹤告訴人，顯然與該
    圍毆告訴人之7、8人有關，且證人葉道均、沈資敏、歐珊妏
    等人，均係嗣後被告找來為其作證之證人，證詞偏袒、迴護
    被告，且渠等在現場之位置，依監視錄影畫面顯示，並非告
    訴人遭圍毆之附近，故渠等證稱告訴人被打時，被告已經離
    開現場乙節，顯不實在云云。然縱如告訴代理人之主張，上
    開3位證人所證述告訴人遭圍毆時，被告立即離開乙節不可
    採，本件依卷附之現場監視錄影畫面及翻拍照片，經原審審
    理中勘驗結果，既已確認無從資為認定被告有參與毆打告訴
    人之證據，而被告之行動電話通聯紀錄，亦僅能證明其有在
    現場而已，均詳如前述，是告訴代理人上開主張，至多僅能
    認上開3 位證人所為有利於被告之證述不可採，然尚難據以
    認定被告有本件公訴人所指之殺人未遂犯行。
六、綜上各節所述，本件被告究有無出手毆打或參與該群騎機車
    之7 、8 人圍毆告訴人，除告訴人單一且有瑕疵之指訴及受
    傷診斷證明書外，並無其他補強證據，足資佐證憑採，公訴
    人所提出之證據，既不足為被告有本件殺人未遂罪之積極證
    明，其指出證明之方法，無從說服法院以形成被告有罪之心
    證，此外，復查無其他積極事證，足認被告有公訴人所指殺
    人未遂犯行，既不能證明被告犯罪，基於無罪推定之原則，
    自應為被告無罪判決之諭知。
七、原審因而以不能證明被告犯殺人未遂罪，而為被告無罪之諭
    知，核無違誤；檢察官循告訴人甲○○具狀請求上訴意旨，
    猶執前詞，指摘原判決不當，為無理由，應予駁回。
據上論斷，應依刑事訴訟法第368 條，判決如主文。
本案經檢察官郭振昌到庭執行職務。
中    華    民    國    99    年    8     月    9     日
                  刑事第五庭    審判長法  官  曾永宗
                                      法  官  任森銓
                                      法  官  鍾宗霖
以上正本證明與原本無異。
如不服本判決應於收受本判決後10日內向本院提出上訴書狀，其
未敘述上訴理由者，並得於提起上訴後10日內向本院補提理由書
狀（均須按他造當事人之人數附繕本）「切勿逕送上級法院」。
中    華    民    國    99    年    8     月    9     日
                                      書記官  邱麗莉

司法院資訊處製作；財團法人民間司法改革基金會備份。
